【裁判字號】    89,重上,126
【裁判日期】    900619
【裁判案由】    確認買賣關係存在
【裁判全文】
臺灣高等法院高雄分院民事判決  八十九年度重上字第一二六號
      上  訴  人    丁○○○
      兼訴訟代理人  丙○○
      被上 訴 人    戊○○
      被上 訴 人    甲○○
      訴訟代理人    乙○○
右當事人間確認買賣關係存在事件，上訴人對於中華民國八十九年八月二十四日臺灣
高雄地方法院八十九年度訴字第六五三號第一審判決提起上訴，上訴人並為訴之變更
，本院判決如左：
      主      文
上訴人變更之訴及假執行之聲請均駁回。
第二審訴訟費用由上訴人負擔。
      事      實
甲、上訴人方面：
一、聲明：求為判決：
（一）先位聲明：
    (一)原判決廢棄。
    (二)被上訴人等應連帶賠償上訴人新台幣（下同）一千八百萬元，其中一百萬元，
      自民國八十一年三月二十三日之次日起，其餘一千七百萬元，自本件訴狀送達
      之次日起，均至清償日止，按週年利率百分之五計算之利息。
    (三)第一、二審訴訟費用由被上訴人負擔。
（二）預備聲明：
    (一)第一預備聲明：
    1.被上訴人戊○○、乙○○應連帶賠償上訴人一千八百萬元，其中一百萬元，自
      八十一年三月二十三日之次日起，其餘一千七百萬元，自本件訴狀繕本送達之
      次日起，均至清償日止，按週年利率百分之五計算之利息。
    2.上訴人願供擔保，請准宣告准予假執行。
    (二)第二預備聲明：
    1.被上訴人戊○○應賠償上訴人損害之損害金一千八百萬元，其中一百萬元，自
      八十一年三月二十三日之次日起，其餘一千七百萬元，自本件訴狀繕本送達之
      次日起，均至清償日止，按週年利率百分之五計算之利息。
    2.上訴人願供擔保，請准宣告准予假執行。
二、陳述：除引用原判決書之記載外，補稱：
（一）緣系爭兩棟房屋，其基地坐落在省政府所有並予出租之三筆土地內，則房屋所
      有權人出售其房屋時，依土地法第一百零四條中段，及民法第二百四十六條第
      一項之規定，暨最高法院七十年台上字第四五三號判例意旨，就房屋物權契約
      之簽訂過戶，價金之交付，均必須先取得省政府或其土地託管之台灣土地銀行
      出具「優先購買權拋棄書」後方得為之。被上訴人明知在八十一年五月二日發
      出催告通知書時，尚未取得該「優先購買權拋棄書」，顯然違背上開規定，則
      依民法第七十一條前段之規定，該五月二日催告通知書即屬無效之文書。被上
      訴人八十一年五月十一日表示解除契約之高雄郵局三○三二號存證信函，既係
      基於無效之催告，自不發生解除契約之效力，即系爭房屋之買賣契約，尚未解
      除，自始合法存在。惟被上訴人竟於八十一年五月九日將系爭房屋兩棟出售予
      訴外人陳朝松，乃造成「二重買賣」之效果，被上訴人自應負損害賠償責任。
（二）且系爭房屋買賣之債權契約，已於八十一年三月二十三日上訴人交付定金一百
      萬元時，即告成立，兩造原約定於八十一年四月三十日前訂立買賣契約，係指
      簽立「房屋買賣所有權移轉契約書」而言，因預定簽立物權移轉契約書時，被
      上訴人尚未備妥應備之文件，故而兩造同意「後延辦理」，嗣後被上訴人竟不
      予遵守「後延辦理」之協議，並於八十一年五月二日發出催告通知，即係被上
      訴人違約，應負損害賠償責任。
（三）況被上訴人之催告通知書，姑勿論其內容是否違法或是否適當，就其以所謂「
      七日」期限而言，應以買主收件之次日起算，依「郵件掛號收件回執」上「投
      遞後郵戳」之記載，上訴人係於五月四日收件，該「七日」期限係於八十一年
      五月五日起算，至五月十一日，始為屆滿，詎料被上訴人竟於八十一年五月十
      一日解除系爭房屋買賣契約，即其解約行為顯然仍在「七日催告期限內」，其
      解約顯不合法，系爭房屋買賣之債權契約自始有效存在。
（四）按「損害賠償另有規定或契約另有約定外，應以填補債權人所受損害及所失利
      益為限」，民法第二百十六條第一項著有明文。緣上訴人女兒甫自英國留學歸
      國，其在教育界服務之老師、教授，及正在高中教書之友好，力促上訴人女兒
      在高雄市籌設補習班，可惜補習班之地點難求，如能在高雄火車站附近可租得
      全棟樓房，必可獲厚利。其待遇勝過出任公職，或民營企業之高級職員之待遇
      數倍，且可長久經營云云，乃決心在高雄市投資開設補習班，且已籌足資金，
      備有人才，及完善之經營計畫，獨缺設班之房屋而已。乃全力搜求可供設班之
      場所，至八十一年三月二十三日，見到距離火車站甚近之系爭兩棟雙連之房屋
      出售，確係開設補習班之最佳場所，正合需要，當即以新台幣一千六百零四萬
      元之高價成交，立即先付定金一百萬元，正喜此兩棟雙連之房屋如同先賜，補
      習班之獲利，即可長久保持，詎料被上訴人竟為二重買賣，致上訴人之房屋產
      權及上述之獲利，竟付之東流。
（五）被上訴人自應賠償上訴人「所受損害」及「所失利益」，茲分別計算如下：(一)
      所受損害：定金新台幣一百萬元。(二)所失利益：1.該系爭兩棟併連三層樓房，
      可供設班使用之坪數約一百二十坪。2.初期招收學生人數日、夜班各招收四十
      名。3.每半年學費每一位學生收學費二萬五千元。則年收入（40+40）×（
      25,000+25,000）＝4,000,000＝一年收入額。自八十一年三月二十三日至八十
      九年九月二十日共八年多，則：4,000,000×8＝32,000,000元＝八年之所獲利
      益。扣除八年多之必要費用15,000,000緣上可獲純利17,000,000元＝八年多所
      失利益。(三)綜上說明，被上訴人應連帶賠償上訴人所受損害一百萬元，及賠償
      上訴人所失利益一千七百萬元。
（六）系爭房屋兩棟出賣時，在定金收據上，固已載明委託人係被上訴人戊○○，收
      款人係被上訴人乙○○、甲○○二人，可見在八十一年三月二十三日成立房屋
      買賣契約即債權契約時，當事人即出賣人顯然係被上訴人戊○○、乙○○、甲
      ○○三人，自不容置疑。退步言，該八十一年五月二日催告通知書係由被上訴
      人戊○○、乙○○二人共同聯名催告，致造成上訴人之損害，即本件因債務不
      履行之損害賠償責任，縱使認為被上訴人甲○○並非房屋之「出賣人」，而不
      應令其負賠償責任，亦應由聯名催告之被上訴人戊○○、乙○○二人負連帶賠
      償責任。再退步言，縱使認為「解約合法」得逞，僅係被上訴人戊○○一人所
      為，法院自應判令被上訴人戊○○應負本件因債務不履行之損害賠償責任。
（七）系爭房屋之買賣契約實際尚未解除，且房屋又被「二重買賣」既如上述，上訴
      人自得提起確認房屋買賣關係自始存在之訴，且此種情形，係情事變更，理應
      依民事訴訟法第四百四十六條第一項但書，依同法第二百五十五條第一項但書
      第四款之規定，以他項聲明代最初之聲明，請求被上訴人依民法第二百二十六
      條第一項、第二百六十條及第二百十六條之規定，訴請因債務不履行之損害賠
      償，且不受前開既判力之拘束。
三、證據：除引用原審立證方法外，補提：台灣高雄地方法院檢察署八十一年度偵字
    第一七七九八號不起訴處分書一份為證。
乙、被上訴人方面：
一、聲明：求為判決：
（一）駁回上訴。
（二）第一、二審訴訟費用由上訴負擔。
二、陳述：除引用原判決書之記載外，補稱：
（一）被上訴人不同意上訴人為訴之變更，且不同意上訴人主張「以他項聲明代最初
      之聲明」而提起上訴。
（二）上訴人係以可歸責於其自己之事由，致房屋定金一百萬元沒收後，就同一早已
      敗訴確定之事件，而一再興訟，原審上訴人敗訴，並無不合。
三、證據：除引用原審立證方法外，補提：滿州郵局存證信函十二號、最高法院八十
    三年度台上字第四一四號返還定金事件判決、最高法院八十四年度台再字第七六
    號返還定金事件判決、最高法院八十四年度台再字第一三四號返還定金事件判決
    、台灣高雄地方法院八十六年度訴字第一四四八號返還定金事件判決、台灣高雄
    地方法院檢察署八十五年度偵字六九五九號不起訴處分書、台灣高等法院高雄分
    院檢察署八十二年度議字第四０號處分書、台灣高雄地方法院檢察署八十一年度
    偵字第一七七九八號不起訴處分書、台灣高雄地方法院高雄分院函及上訴撤回狀
    、最高法院八十四年度台再字第四二八號返還定金事件判決、台灣高雄地方法院
    八十二年度訴字第二０四號返還定金事件判決、台灣高雄地方法院八十七年度訴
    字第二二一０號損害賠償事件判決、台灣高雄地方法院八十七年度訴字第五００
    號損害賠償事件判決、台灣高雄地方法院高雄分院八十三年度再更(一)字第二號返
    還定金事件判決、台灣高雄地方法院高雄分院八十二年度上字第三一五號返還定
    金事件判決、台灣高雄地方法院高雄分院八十六年度上字第四四九號返還定金事
    件判決、台灣高雄地方法院八十八年度訴字第五七八號損害賠償事件判決各一份
    （均影本）為證。
丙、本院依職權調取台灣高雄地方法院八十二年度訴字第二０四號民事歷審卷。
      理      由
甲、程序部分：
    按訴之變更或追加，非經他造同意，不得為之，但第二百五十五條第一項第二款
    至第六款情形，不在此限，民事訴訟法第四百四十六條第一項定有明文；又訴狀
    送達後，原告不得將原訴變更或追加他訴，但請求之基礎事實同一者、因情事變
    更而以他項聲明代最初之聲明者，不在此限，同法第二百五十五條第一項第二款
    、第四款定有明文。經查，上訴人原起訴請求確認與被上訴人間買賣關係存在，
    嗣於本院變更訴訟標的為債務不履行之損害賠償，惟債務不履行之損害賠償必須
    以買賣關係存在為前提，是上訴人原起訴請求之確認買賣關係存在，並無情事變
    更可言。然二者既均以買賣關係為基礎事實，揆諸上開規定，上訴人於本院為訴
    之變更，自應准許，合先敘明。
乙、實體部分：
一、本件上訴人主張：上訴人於八十一年三月二十三日向被上訴人戊○○、乙○○、
    甲○○購買坐落高雄市○○區○○段五六四之一七七、五六四之一八四、五六四
    之一六四號省有三筆出租土地之地上建物，即建號一九九號門牌號碼為高雄市○
    ○○路一六四號、一六六號本國式加強磚造三層樓房兩棟，總價金為一千六百零
    四萬元，並當即交付一百萬元定金，又當事人締結不動產買賣之債權契約，固非
    要式行為，惟對於買賣契約必要之點，即價金與標的物之意思表示，互相一致時
    ，買賣契約即屬成立，可見雙方原約定在八十一年四月三日前成立買賣契約，本
    件債權契約已成立。惟被上訴人明知在八十一年五月二日發出催告通知書時，尚
    未取得該「優先購買權拋棄書」，顯然違背上開規定，則依民法第七十一條前段
    之規定，該五月二日催告通知書即屬無效之文書。被上訴人八十一年五月十一日
    表示解除契約之高雄郵局三○三二號存證信函，既係基於無效之催告，自不發生
    解除契約之效力，即系爭房屋之買賣契約，尚未解除，自始合法存在。又兩造原
    約定於八十一年四月三十日前簽立「房屋買賣所有權移轉契約書」，因被上訴人
    尚未備妥應備之文件，故而兩造同意「後延辦理」，嗣後被上訴人竟不予遵守「
    後延辦理」之協議，並於八十一年五月二日發出催告通知，即係被上訴人違約，
    應負損害賠償責任。況被上訴人之催告通知書，上訴人係於五月四日收件，該「
    七日」期限係於八十一年五月五日起算，至五月十一日，始為屆滿，詎料被上訴
    人竟於八十一年五月十一日解除系爭房屋買賣契約，即其解約行為顯然仍在「七
    日催告期限內」，其解約顯不合法，系爭房屋買賣之債權契約自始有效存在。而
    被上訴人竟於八十一年五月九日將系爭房屋兩棟出售予訴外人陳朝松，乃造成「
    二重買賣」之效果，被上訴人自應負損害賠償責任。爰依民法第二百二十六條之
    規定，請求被上訴人負債務不履行損害賠償等語。
二、被上訴人則以：訴訟標的的法律關係於確定之終局判決中經裁判者，就該法律關
    係有既判力，其消極作用乃當事人不得就該法律關係更行起訴，即禁止反覆之作
    用，就既判力之積極作用言，於訴訟標的不同之前後當事人前訴之既判事項為該
    訴先決問題時，後訴繫屬之法院於前訴事實審言詞辯論終結前權利狀態，應以前
    訴既判事項為基礎，於後訴用作攻擊防禦方法時，他造應受既判力之拘束，不得
    以該確定判決事實，為事實審言詞辯論終結前之所提出之或得提出而未提出之其
    他攻擊防禦方法，為與該確定判決意旨相反之主張，後訴法院亦不得為異於確定
    判決意旨相反之認定，民事訴訟法第四百條第一項規定自明；上訴人就系爭房屋
    買賣契約，既已告解除而不存在，歷經多次提起訴訟，均判決敗訴確定，自不得
    再提起本訴等語，資為抗辯。
三、按訴訟標的於確定之終局判決中經裁判者，除法律別有規定外，當事人不得就該
    法律關係更行起訴，民事訴訟法第四百條第一項定有明文。又為訴訟標的之法律
    關係，於確定之終局判決中已經裁判者，就該法律關係有既判力，當事人不得以
    該確定判決事件終結前所提出或得提出而未提出之其他攻擊防禦方法，於新訴訟
    為與該確定判決意旨相反之主張，法院亦不得為反於該確定判決意旨之裁判，行
    政法院七十二年判字第三三六號判例足資參酌。經查，上訴人對被上訴人戊○○
    就系爭房屋之買賣，業經向原審提起八十七年訴字第五００號損害賠償之訴，主
    張兩造之買賣契約因可歸責於被上訴人戊○○致給付不能，依民法第二百二十六
    條之規定，請求損害賠償，經認定本件買賣契約因上訴人未於催告期限七日內履
    行契約，被上訴人戊○○解除契約應屬合法，兩造間之買賣契約因解除而不存在
    ，業經判決確定在案，此有上開原審提起八十七年訴字第五００號案卷及民事判
    決在卷可稽。上訴人雖以被上訴人明知在八十一年五月二日發出催告通知書時，
    尚未取得該「優先購買權拋棄書」，其催告顯然違背法令，且被上訴人違反後延
    辦理之協議，且被上訴人於五月二日之催告及同年五月十一日表明解約及沒收定
    金之存證信函顯不合法，自不生解除契約沒收定金之效力等語，惟兩造就系爭房
    屋買賣所為催告信函，業經上訴人與被上訴人戊○○於前開案件為互相辯論，並
    經法院認定被上訴人戊○○所為解除契約之催告，已生兩造間解除契約之效力，
    兩造間之契約已合法解除。是上訴人就被上訴人戊○○再為相同之爭執，即屬於
    法無據。
四、又系爭房屋買賣契約，係由上訴人與被上訴人戊○○所定，且僅被上訴人戊○○
    為房屋所有權人，僅被上訴人戊○○委託被上訴人乙○○、甲○○二人代為處理
    ，此有上訴人所提之定金收據載明委託人係被上訴人戊○○，收款人為被上訴人
    乙○○、甲○○二人可稽（原審卷第十一頁），另被上訴人戊○○於原審八十二
    年度訴字第二０四號返還定金事件，亦委任訴訟代理人陳稱其委託女婿乙○○處
    理土地買賣事宜等語，亦有前案卷可參（該案一審卷第三九頁背面），是被上訴
    人乙○○、甲○○並非系爭房屋買賣契約之當事人甚明，上訴人認被上訴人乙○
    ○、甲○○為契約當事人，訴請債務不履行損害賠償，亦無足採。
五、綜上所述，上訴人主張本件買賣契約因可歸責於被上訴人，致給付不能，為不足
    採，被上訴人抗辯上訴人本件訴訟違反一事不再理原則等情，尚屬可信。是則上
    訴人執此主張被上訴人應負損害賠償云云，為無理由，不應准許。其假執行之聲
    請亦失所附麗，應併予駁回。
六、本件因事證已明，兩造其餘主張陳述及攻擊防禦方法，經核均與判決結果無涉，
    爰不一一贅述。
據上論結：本件上訴人變更之訴為無理由，依民事訴訟法第七十八條，判決如主文。
中      華      民      國    九十      年      六      月      十九    日
                                      臺灣高等法院高雄分院民事第一庭
~B1審判長法官  黃金石
~B2法      官  吳登輝
~B3法      官  魏式璧
右為正本係照原本作成。
如對本判決上訴，須於判決送達後二十日內向本院提出上訴狀，其未表明上訴理由者
，應於上訴後二十日內向本院提出上訴理由書（均須按他造當事人之人數附繕本）。
上訴時應提出委任律師或具有律師資格之人之委任狀，並依附註條文規定辦理。
中      華      民      國    九十      年      六      月    二十一    日
~B法院書記官  林靜霙
附註：
民事訴訟法第四百六十六條之一：
對於第二審判決上訴，上訴人應委任律師為訴訟代理人，但上訴人或其法定代理人具
有律師資格者，不在此限。
上訴人之配偶、三親等內之血親、二親等內之姻親，或上訴人為法人、中央或地方機
關時，其所屬專任人員具有律師資格並經法院認為適當者，亦得為第三審訴訟代理人。
第一項但書及第二項情形，應於提起上訴或委任時釋明之。
                                                                        Ｋ


司法院資訊處製作；財團法人民間司法改革基金會備份。
